【裁判字號】    98,易,576
【裁判日期】    990105
【裁判案由】    侵占
【裁判全文】
臺灣高雄地方法院刑事判決               98年度易字第576號
公  訴  人  臺灣高雄地方法院檢察署檢察官
被      告  乙○○
上列被告因侵占案件，經檢察官提起公訴（97年度偵字第13319
號），本院判決如下：
    主  文
乙○○犯侵占罪，處有期徒刑壹年，減為有期徒刑陸月，如易科
罰金以新臺幣壹仟元折算壹日。
    事  實
一、乙○○明知其袓父李瑞文於民國59年3 月26日將坐落在屏東
    縣萬丹鄉○○段116 、310 、305 、406 、311 、313 、30
    9 地號、萬惠段61、62地號及新林段844-0 、844-6 、844-
    7 、844-8 、951-8 、951-10地號等15筆土地之所有權移轉
    登記於其名下，係委託其管理，該土地之所有權於同年月29
    日李瑞文過世後，應由李瑞文之子即李子焜（丁○○、庚○○○、辛○○○、李正妃、李正惠、乙○○、李正純、戊○○等人為李子焜之法定繼承人）、甲○○、李子杰〔丙○○
    、李正立、李正媚等人為李子杰之法定繼承人（其餘繼承人
    拋棄繼承）〕所共同繼承。詎乙○○竟意圖為自己不法之所
    有，未得其他繼承人之同意，即以夫妻贈與之名義，接續於
    民國95年8 月9 日、8 月15日及9 月18日，將上開15筆土地
    ，移轉登記於不知情之其妻己○○○（另經檢察官為不起訴
    處分確定）名下，而侵占入已。嗣因屏東縣萬丹鄉○○段84
    4 、844-6 、844-7 、844-8 地號等4 筆土地，於同年9 月
    18日合併後除保留844 地號外，另再分割增加地號844-12至
    844-20地號等筆土地（起訴書誤載分割為844 至844-20地號
    等21筆土地），乙○○於上開土地分割後，遂以己○○○之
    名義，以買賣原因分別於同年10月20日及12月13日，將新林
    段844 、844-12、844-13、844-14、844-15、844-16、844-
    17、844-18、844-19及844-20地號等10筆土地之所有權，分
    別移轉登記於潘能招、潘國金、張國隆及張原榮、潘天海、
    潘天海、潘龍合、潘龍合、黃秀華、潘居泉、潘龍合等人名
    下。嗣因上開繼承人發覺有異，經查閱上開土地之權利狀況
    後始悉上情。
二、案經丁○○、庚○○○、辛○○○、戊○○、甲○○及丙○○訴由臺灣高雄地方法院檢察署檢察官偵查後起訴。
    理  由
一、按被告以外之人於審判外之陳述，雖不符刑事訴訟法第159
    條之1 至第159 條之4 之規定，而經當事人於審判程序同意
    作為證據，法院審酌該言詞述或書面陳述作成時之情況，認
    為適當者，亦得為證據，刑事訴訟法第159 條之5 第1 項定
    有明文。本件檢察官、被告於本院審判程序時，就本判決所
    引用之審判外言詞或書面陳述，均明示同意有證據能力，本
    院審酌該具有傳聞證據性質之證據，其取得過程並無瑕疵，
    與待證事實具有關聯性，證明力非明顯過低，以之作為證據
    係屬適當，認俱得為證據。
二、本件被告固坦承分別於95年8 月9 日、8 月15日及9 月18日
    ，將上開15筆土地以夫妻贈與之名義，移轉登記予其配偶即
    己○○○名下，並於95年10月20日及12月13日將屏東縣萬丹
    鄉○○段844 、844-12至844-20地號等10筆土地，分別再以
    買賣為原因移轉所有權登記予潘能招等人，惟矢口否認有侵
    占上開土地之犯行，辯稱：該15筆土地，係伊袓父李瑞文於
    生前贈與予伊，並非信託登記而登記於伊名下，而伊將該土
    地贈與予配偶己○○○名下，目的係為了節稅之用，伊雖曾
    說願意將上開土地分配予其他繼承人，但此係基於家族和諧
    ，並非承認該土地係信託而來；另公金簿之公金來源係伊名
    下土地之租金收入，伊非以公基金來繳納上開土地之地價稅
    ，因該15筆土地均為伊所有，是伊將所有權移轉登記予其配
    偶或第三人，應未成立侵占之犯行云云。
三、經查：
  (一)上開15筆土地，原登記於被告乙○○之袓父李瑞文名下，59
    年3 月26日辦理移轉登記予被告，被告接續於95年8 月9 日
    、8 月15日及9 月18日，將該15筆土地，以夫妻贈與為原因
    ，辦理所有權移轉登記予其配偶己○○○，而其中屏東縣萬
    丹鄉○○段844 、844-6 、844-7 、844-8 地號等4 筆土地
    ，於同年9 月18日因合併而分割增加地號844-12至844-20地
    號等9 筆土地，被告隨即再以己○○○名義，以買賣之名義
    ，分別於同年10月20日及12月13日，將上開分割增加之新林
    段844-12至844-20及844 地號等10筆土地之所有權，移轉所
    有權登記予潘能招、潘國金、張國隆及張原榮、潘天海、潘
    天海、潘龍合、潘龍合、黃秀華、潘居泉、潘龍合等情，業
    據告訴人指訴綦詳，復為被告所不爭，並有屏東縣萬丹鄉○○段844 、844-6 、844-7 、844-8 地號異動索引、同地段
    之844 、844-12、844-13、844-14、844-15、844-16、844-
    17、844-18、844-19、844-20、951-8 、951-10地號、萬惠
    段62、61地號、萬生段311 、116 、305 、309 、310 、31
    3 、406 地號之土地登記第二類謄本各1 份在卷可稽（臺灣
    高雄地方法院檢察署96年度他字第9322號卷第23頁至第48頁
    ），上開事實，應堪予認定。
  (二)屏東縣萬丹鄉○○段166 地號土地，原登記於被告名下之權
    利範圍為2/6 ，登記於李正克名下之權利範圍為1/6 ，因上
    開土地長期出租予屏東縣萬丹鄉公所作為市場用地使用，李
    正克遂出具委託書委由被告代為收受租金，因本件被告自80
    年度起至89年止均未將其代收之租金交予李正克，李正克遂
    於93年提起民事訴訟，請求本件被告應給付新臺幣（下同）
     113萬4492元及其法定利息。嗣經本院民事庭以93年度訴字
    第1863號案件受理審理（該民事訴訟尚有其他原告李正立請
    求給付12萬7,897 元部分，因涉及之土地與本案無關，不予
    贅述），並於94年4 月12日判決命本件被告應給付上開之金
    額予李正克等情，業據被告所自承，亦有上開民事判決1 份
    及影印之卷宗1 宗附卷可參（上開96年度他字第9322號卷第
    49頁至第51頁及外放之影印卷宗）。而被告於上開民事訴訟
    程序中，主張伊為家族之管理人，上開土地之租金收入應供
    公用，於扣除相關稅賦及必要費用後一律由伊管理運用，並
    提出公金簿以為佐證，且於93年11月17日提出補充說明狀陳
    明：「‥自民國40年由對造人父親李子杰經手管理，於74年
    10月交家父李子焜管理。而於76年7 月由本人（即本案被告
    乙○○）接管之家產明細及說明如下：‥二、萬生段116 號
    乙○○等2 人（登記所有人），租予鄉公所，租金收入入公
    帳為袓產主要收入，用於公支。‥七、新林段844 號乙○○
    （登記所有人）本段有他號土地售出得款分予3 房。歷年來
    地價稅皆屬公支。八、新林段844-6 號、844-7 號、844-8
    號乙○○（登記所有人）建地，歷年來地價稅皆屬公支。九
    、萬生段228 號、305 號、306 號、308 號、309 號、310
    號乙○○（登記所有人）建地歷年來地價稅皆屬公支。‥本
    人再次聲明如下：‥二、我袓父所持有的家產皆由我父親三
    兄弟直接繼承。非直接繼承的土地部分登記在我名下，如上
    列明細‥‥這些家產應提出與二叔重新分配清理，以後家產
    各管各的，併解除我管理人之責任與負擔。‥」等語（上開
    96年度他字第9322號卷第6 頁至第9 頁）。因上開公金簿及
    該補充書狀均為被告所提出，被告前於該民事訴訟中主張登
    記於伊名下之土地係信託登記（上開民事卷宗第28頁），應
    由公金簿之收入予以支付地價稅，後於本案刑事訴訟中又辯
    稱上開土地係袓父所贈與，並非信託登記等語，被告提出相
    同之公金簿以為佐證，卻為前後不一之說詞，矛盾之情顯已
    至明。再者，倘被告所稱上開土地係袓父贈與之事實為真，
    則上開土地既屬被告個人所有，除非家族同意，自不能以公
    金簿之收入支付地價稅，衡情亦無須僅因繳納地價稅之問題
    ，而願將上開土地重新分配予其他法定繼承人。況且被告於
    上開補充書狀內已明確供述，屏東縣萬丹鄉○○段116 地號
    之租金收入為公金簿之主要資金來源，而上開土地歷年來之
    地價稅均以該租金收入予以支付，此與被告所製作之公金簿
    內「市場租金」及每年「地價稅」支出之記載互核一致。而
    其中有關90年、93年度被告名下土地（包括上開15筆土地）
    地價稅之支出，該公金簿記載之金額分別為118,236 元、14
    9,603 元，亦與屏東縣稅捐稽徵處90年、93年地價稅繳款書
    上所載之應繳金額相符（本院卷第148 頁至第150 頁，上開
    民事卷第107 頁）。此外，該公金簿內尚含括掃墓、袓墳整
    修、管理費、印花、袓厝天井整修等項目之支出（本院民事
    93年度訴字第1863號卷第102 頁至第107 頁），而依其支出
    之記載可知，亦屬公用支出而非單純個人之花費。是依上開
    各情以觀，公金簿係以租金收入為其主要之來源，並以該收
    入用以支付被告家族之一切公用開銷，其中尚包括了上開15
    筆土地歷年來之地價稅，從而，被告辯稱上開土地之地價稅
    非利用公基金支付，難謂有據。另被告辯稱因該民事訴訟中
    其他繼承人否認上開土地之地價稅應由公金簿支出，故上開
    土地應為被告所有，而非李瑞文所信託登記云云，然地價稅
    之繳納與所有權之歸屬係屬二事，尚不得以其他繼承人主張
    不得公金簿繳納地價稅，即逕而推論被告應為上開土地之所
    有權人。
  (三)又告訴人所提出被告之父親李子焜於生前所書寫之信函1 紙
    （臺灣高雄地方法院檢察署97年度偵字第13319 號卷第26頁
    ），該信函確為被告之父親李子焜所親筆書寫等情，業據證
    人即李子焜之兒子丁○○到庭結證屬實，並為被告所不爭。
    而該信函上所載：「‥繼承有關書類敬悉，應蓋印鑑部位，
    業已蓋妥，茲將原件送還，請辦理繼承手續。‥至於登記正
    弘部分，本件辦完後再請處理，以清個人持分。」等語，顯
    見李子焜主觀上應認定登記於被告名下之土地，應屬公產性
    質，蓋李子焜倘認上開土地係李瑞文贈與被告，實無須違反
    李瑞文之本意，再為上開之表示，況且當時被告業已成年，
    李子焜並無權利處理登記於被告名下之土地，故勾稽前情以
    觀，李子焜書寫上開之信函時，應知悉登記於被告名下之土
    地非李瑞文所贈與，而屬公產，為避免日後家族之爭執而欲
    將該土地重新分配等情，應較符合實情，而可採認。
  (四)另被告辯稱該15筆土地辦理夫妻贈與登記，其目的係為節稅
    云云。惟被告將該土地辦理夫妻贈與登記完畢後，隨即於該
    年之10月20日及12月13日，再將其中屏東縣萬丹鄉○○段84
    4 、844-12、844-13、844-14、844-15、844-16、844-17、
    844-18、844-19及844-20地號等10筆土地之所有權，分別辦
    理所有權移轉登記予潘能招等人，此與被告上開辯稱節稅之
    目的顯有不合。是被告前開所辯，亦屬無據，而不可採。
  (五)屏東縣萬丹鄉○○段844-1 、844-2 、844-3 、844-4 、84
    4-5、951-1 、951-2 、951-3 、951-4 、951-5 、951-6、
    951-7 、951-9 地號等13筆土地，原係登記於被告名下，於
    76年8 月4 日、8 月12日分別以買賣為原因，辦理所有權移
    轉登記於潘萬、林秀鳳、陳春風、潘昭成、潘天海、顏來得
    、潘昭成、潘居泉、張基和、張坤源、張坤福、張基齊、張
    基和、吳萬福等人，有上開土地之土地登記簿影本各1 份在
    卷可稽（偵卷第67頁至第92頁）。而上開土地買賣所得款項
    ，共計227 萬716 元，因上開買賣價金之第1 次、第2 次定
    金及第1 次、第2 次付款之金額，先行平均而分予李子焜、
    李子杰及甲○○3 人，該買賣價金扣除上開金額及土地增值
    稅、定金後，結算尚不足4,832 元等情，核與公金簿上於76
    年12月10日所載「高田土地不足額4,832 元」相符（偵卷第
    58頁），是上開土地雖登記於被告名下，惟買賣之價金並非
    歸被告所有，而係分配予李子焜、李子杰及甲○○3 人，顯
    係以公產之方式處理，因上開新林段844-1 、844-2 、844-
    3 、844-4 、844-5 地號及同地段844-6 、844-7 、844-8
    地號土地均於76年5 月21日自同地段844 地號分割出來，而
    該844 地號土地本即為被告之袓父李瑞文登記予被告名下，
    是同地段之844 、844-6 、844-7 、844-8 地號之土地，亦
    屬公產自明。是被告辯稱上開土地係自袓父李瑞文贈與所得
    ，應為個人所有云云，應屬無據，難堪採信。
  (六)綜上所述，被告之袓父李瑞文雖於59年3 月26日將上開15筆
    土地辦理所有權移轉登記予被告名下，惟其非以贈與之性質
    而移轉所有權，應為登記於被告名下屬公產之性質，較符實
    情，雖上揭移轉時並無相關信託法之規定，然依其移轉之目
    的觀之，借被告之名義而為登記之情形，應堪可認定。是被
    告將登記於其名下之土地，以夫妻贈與為原因，接續於95年
    8 月9 日、8 月15日、9 月18日移轉予其配偶己○○○名下
    ，主觀上已有易持有為所有之意思，實已該當意圖為自己不
    法之所有，而侵占自己持有他人之物之侵占行為。從而，本
    件事證明確，被告犯行堪已認定，應依法論科。
五、核被告所為，係犯刑法第335 條第1 項侵占罪。因被告先後
    於95年8 月9 日、8 月15日、9 月18日移轉予其配偶己○○○名下，係利用相同機會、基於同一決意而為之數個舉動，
    且時間相近，手段及所侵害法益相同，予以綜合為單一評價
    ，而論以接續犯之實質上一罪，應較將之個別評價而論以數
    罪為合理，亦可避免對行為人之犯罪行為過份評價、處罰，
    而有違刑罰之謙抑原則（又此之「接續犯」，依刑法連續犯
    規定遭刪除之修法說明，期實務上能於修法後發展「接續犯
    」概念之狀況下，自與連續犯規定經刪除前之「接續犯」概
    念不全然相同，而允就原本「接續犯」概念中，對於各行為
    間需有薄弱之獨立性、時間上需有強烈之密接性等要件，予
    以適當放寬）。爰審酌被告明知登記於其名下之土地，非其
    所有而屬公產之性質，應予分配於其他繼承人，竟貪圖一己
    私念，將其名下之上開15筆土地（面積共計5,415 平方公尺
    ）利用夫妻贈與之方式，移轉所有權至其配偶名下，並藉此
    將其中10筆土地出賣予第三人而獲利約3 、400 萬元（扣除
    土地增值稅後淨值），業據被告自承在案（本院卷第129 頁
    背面），實已嚴重損及其他繼承人之權益，所為實不足取，
    惟念其管理上開之土地業已多年，與其他繼承人間亦有手足
    之情，且未曾犯罪受有期徒刑以上刑之宣告，有臺灣高等法
    院被告前案紀錄表在卷可稽，及其犯罪動機、目的及所生之
    危害等一切情狀，認公訴人就被告上開侵占犯行，具體求處
    有期徒刑2 年，應屬過重，爰量處如主文所示之刑。
六、因本件被告犯罪時間在96年4 月24日以前，所犯為刑法第33
    5 條第1 項侵占罪，並經宣告未逾1 年6 月之有期徒刑，與
    中華民國96年罪犯減刑條例第2 條第1 項第3 款所定宣告減
    刑之積極要件相合，復無同條例第5 條規定之消極要件存在
    ，符合減刑條件，爰依中華民國九十六年罪犯減刑條例第2
    條第1 項第3 款之規定，減其宣告刑2 分之1 ，又審酌其年
    齡、職業、收入、社會地位等節，並依中華民國九十六年罪
    犯減刑條例第9 條規定，諭知易科罰金之折算標準，以資儆
    懲。
據上論斷，應依刑事訴訟法第299 條第1 項前段，刑法第335 條
第1 項、第41條第1 項前段，刑法施行法第1 條之1 ，中華民國
九十六年罪犯減刑條例第2 條第1 項第3 款、第7 條、第9 條，
判決如主文。
本案經檢察官黃子宜到庭執行職務。
中    華    民    國    99    年    1     月    5     日
                  刑事第十二庭   審判長法  官  黃建榮
                                       法  官  楊珮瑛
                                       法  官  林勳煜
以上正本證明與原本無異。
如不服本判決應於收受判決後10日內向本院提出上訴書狀，並應
敘述具體理由。其未敘述上訴理由者，應於上訴期間屆滿後20日
內向本院補提理由書(均須按他造當事人之人數附繕本)「切勿逕
送上級法院」。
中    華    民    國    99    年    1     月    5     日
                                       書記官  莊正彬
附錄本判決論罪法條：
中華民國刑法第335 條：（普通侵占罪）
意圖為自己或第三人不法之所有，而侵占自己持有他人之物者，
處5 年以下有期徒刑、拘役或科或併科1 千元以下罰金。
前項之未遂犯罰之。

司法院資訊處製作；財團法人民間司法改革基金會備份。
